【裁判字號】    92,上訴,1196
【裁判日期】    920626
【裁判案由】    公共危險等
【裁判全文】
臺灣高等法院刑事判決                          九十二年度上訴字第一一九六號
    上  訴  人  臺灣臺北地方法院檢察署檢察官
    上  訴  人
    即  被  告  乙○○原名周.
    選任辯護人  施盈志律師
右上訴人因公共危險等案件，不服臺灣臺北地方法院九十一年度訴字第七一五號，中
華民國九十二年二月二十七日第一審判決（起訴案號：臺灣臺北地方法院檢察署九十
一年度偵字第三七一一號），提起上訴，本院判決如左：
    主  文
上訴駁回。
    事  實
一、乙○○（原名周仁祥）曾於民國八十五年三月間因違反麻醉藥品管理條例及妨害
    風化等案件，經台灣台北地方法院分別判處有期徒刑三月及一年五月，應執行有
    期徒刑一年六月，於八十六年六月十八日縮短刑期假釋出獄，至同年十月十九日
    假釋縮刑期滿執行完畢，猶不知悔改，於九十一年二月二十五日凌晨二時許，自
    外飲酒回到臺北市○○區○○路二段二九一號二樓住處就寢後不久，上址住處之
    騎樓下發生機車火警，將延燒至其二樓住處之際，乙○○為其父周智志喚醒後，
    即未著上衣，由住處後之天井逃出，帶著酒意在街上遊蕩，嗣臺北市政府警察局
    文山第二分局興隆派出所（下稱興隆派出所）員警丙○○著制服於同日凌晨二時
    十五分許執行巡邏勤務時，接獲勤務中心通報上址發生火警，即趕往臺北市○○
    路○段前查看並維持秩序，至現場時因見乙○○未著上衣深夜在外遊蕩形跡可疑
    ，且正欲往台北市○○路○段三０一巷跑去，為查明乙○○是否為縱火嫌犯，隨
    即尾隨乙○○追至臺北市○○路○段二二二巷二號前，攔下乙○○予以盤問，乙
    ○○突見警員上前盤查，並阻止其去路，竟基於妨害公務之犯意，於警員丙○○
    執行公務時，以拉扯丙○○之警察制服，及毆擊丙○○（未成傷）等方式施以強
    暴行為，致丙○○所著之警察制服遭撕破（毀損部分未據告訴），嗣經支援之員
    警趕至，始將乙○○帶回興隆派出所偵訊，乙○○於同日二時四十五分許，在興
    隆派出所內接受員警偵訊並製作筆錄時，復另行起意對依法執行職務之員警以「
    幹你娘」之穢語當場侮辱（公然侮辱部分未據告訴）。另基於毀損之故意將該興
    隆派出所員警職務上掌管，為偵辦案件使用之錄音機一台，持起後往地上摔，及
    用力拆下二把供偵訊被告使用之座椅椅背，致令錄音機外殼破損及椅背脫落而不
    堪使用。
二、案經臺北市政府警察局文山第二分局報告臺灣臺北地方法院檢察署檢察官偵查起
    訴。
    理  由
壹、有罪部分：
一、訊據上訴人即被告乙○○對於右揭妨害公務犯行，於本院審理時均表示無意見 （
    見本院九十二年六月十二日審理筆錄），核與被告於警訊、偵查及原審法院審理
    時坦認之情節（見偵查卷第八頁反面、第三十五頁、第五十頁、原審卷第四十四
    頁）及證人即警員丙○○於偵查、原審調查時之證詞均屬相符，復有為被告所毀
    損之警員丙○○制服、偵辦案件使用之錄音機、二把供偵訊被告使用之座椅照片
    可稽，被告前開任意性之自白堪認與事實相符，雖被告辯護人為被告辯稱：被告
    拒絕逮捕並非出於妨害公務之故意，而係反抗警員之違法逮捕，應屬正當防衛等
    語，惟查：警察機關執行勤務時所謂之「臨檢」，依警察勤務條例第十三條第三
    款規定，指警察機關於公共場所或指定處所、路段，由勤服人員擔任臨場檢查或
    路檢，執行取締、盤查及有關法令賦予之勤務，屬警察勤務方式之一，且警察人
    員對人實施之臨檢勤務，參酌司法院大法官會議釋字第五三五號解釋意旨，以有
    相當理由足認其行為已構成或即將發生危害者為限，且應遵守比例原則，不可逾
    越必要程度。本件興隆派出所員警丙○○著制服於案發日凌晨二時十五分許，執
    行巡邏勤務，因接獲勤務中心通報發生火警，即趕往臺北市○○路○段前查看並
    維持秩序，而被告與警員丙○○遭遇時，未著上衣，深夜在外遊蕩，形跡確屬可
    疑，且正欲往台北市○○路○段三０一巷跑去，警員丙○○為查明被告是否為縱
    火嫌犯，隨即尾隨被告至臺北市○○路○段二二二巷二號前，始攔下被告盤查，
    依案發時現場情形，堪認有相當理由足認被告行為已構成或即將發生危害，是警
    員丙○○上前盤查，尚難認有何違法之處。從而，警員丙○○之盤查，並非對被
    告施以不法之侵害，被告抗拒並且撕破警員制服，自無法主張正當防衛。被告辯
    護人以此為辯，尚有誤會。本件有關妨害公務部分，罪證明確，被告之犯行堪以
    認定，應予依法論科。
二、刑法第一百三十八條所謂公務員職務上掌管之物品，以該物品由公務員本於職務
    上之關係所掌管者為已足，偵訊錄音機、被告偵訊時之坐椅均係供派出所警員執
    行職務，本於職務所掌管之物品（最高法院五十四年台上字第四七七號判例意旨
    參照）。核被告所為，係犯刑法第一百三十八條毀損公務員職務上掌管之物品罪
    、第一百三十五條第一項對執行職務公務員施強暴罪、第一百四十條第一項當場
    侮辱公務員罪。其所犯三罪間犯意各別，罪名不同，應分論併罰。被告曾於八十
    五年三月間因違反麻醉藥品管理條例及妨害風化等案件，經台灣台北地方法院分
    別判處有期徒刑三月及一年五月，應執行有期徒刑一年六月，於八十六年六月十
    八日縮短刑期假釋出獄，至同年十月十九日假釋縮刑期滿執行完畢，有本院被告
    全國前案紀錄表在卷足按，其受有期徒刑執行完畢，於五年內再犯本件最重本刑
    為有期徒刑以上之罪，為累犯，應依刑法第四十七條之規定加重其刑。
三、原審認被告就右揭妨害公務之犯行罪證明確，應予依法論科，並審酌被告因涉犯
    罪嫌疑為警盤查時，竟以暴力手段妨害公務，顯見其目無法紀，嚴重影響警員執
    勤之安全，犯罪所生財物損失，及犯罪後審理時態度傲慢等一切情狀，適用刑法
    第一百三十五條第一項、第一百三十八條、第一百四十條第一項、第五十一條第
    五款、第四十七條、罰金罰鍰提高標準條例第一條前段之規定，分別就毀損公務
    員職務上掌管之物品罪量處有期徒刑四月；就對執行職務公務員施強暴罪量處有
    期徒刑七月；就當場侮辱公務員罪量處有期徒刑三月，並定其應執行之刑有期徒
    刑一年。經核認事用法，均無違誤，量刑亦屬妥適，被告上訴主張其並非目無法
    紀，態度亦無傲慢之處，所生財產損失並非重大，而指摘原審量刑過重，本院認
    關於刑之量定，係實體法上賦予法院得為自由裁量之事項，倘法院未有逾越法律
    所規定之範圍，或濫用其權限，即不得任意指摘為違法。被告認原判決量刑過重
    ，就原審法院適法範圍裁量權之行使為爭執，惟原審量定刑，已審酌被告之各種
    犯罪情狀，就被告上訴主張之各點，亦已衡量在內，並無明顯失出，被告所稱原
    審量刑過重云云，為無理由，此部分之上訴應予駁回。
貳、無罪部分：
一、公訴意旨略以：被告於九十一年二月二十五日凌晨二時十二分許，因欲與妻子陳
    雅宜離婚，而情緒不佳，其明知在其位於臺北市○○區○○路二段二九一號二樓
    引燃，竟仍於酒後基於放火燒燬他人機車之故意，以其所有隨身攜帶之打火機引
    燃機車，放火燒燬蔣佩君等十六人所有之機車十六輛（詳細機車所有人、車號如
    附表編號一至十六所示），而致車頭、車體或座墊燒燬而不堪使用，並因此有延
    燒上址房屋之虞，致生公共危險，因認被告係犯刑法第一百七十五條第一項之放
    火燒燬他人所有之機車、車殼或椅墊，致生公共危險罪嫌。並以證人丙○○於職
    務上製作之報告書及於偵查中之證詞、證人周仁傑之證詞、臺北市政府消防局火
    災調查科小隊長證人楊世傑之證詞、臺北市政府消防局救災救護於九十一年二月
    二十五日凌晨二時十二分勤務指揮中心服務紀錄表、行動電話（0000000
    000號）於九十一年二月二十五日之雙向通聯資料查詢表、臺北市政府消防局
    火災原因調查報告書、照片四十八張、車號查詢輕（重）型機車車籍表九紙、內
    政部警政署刑事警察局鑑驗通知書（被告案發日所穿之牛仔褲）及扣案之被告之
    牛仔褲為其主要論據。
二、按犯罪事實應依證據認定之，無證據不得推定其犯罪事實，又不能證明被告犯罪
    者，應諭知被告無罪之判決，刑事訴訟法第一百五十四條、第三百零一條第一項
    分別定有明文。又放火燒毀現供人使用之住宅或現有人所在之建築物、礦坑、火
    車、電車或其他供水、陸、空公眾運輸之舟、車、航空機者或非供人使用之他人
    所有住宅或現未有人所在之他人所有建築物、礦坑、火車、電車或其他供水、陸
    、空公眾運輸之舟、車、航空機，以外之他人所有物，致生公共危險者為刑法第
    一百七十五條第一項之放火罪之成立要件。
三、訊據被告堅詞否認有何公共危險犯行，辯稱：其並未放火，案發當日，其酒後於
    家中睡覺，火災後即由住家後門逃出天井逃生等語。經查：
  (一)九十一年二月二十五日凌晨二時許，位於臺北市○○區○○路二段二九三號騎樓
    下之車牌號碼ＤＭＡ－０八二號機車（車主為郭亦偉）處起火燃燒，火勢迅速往
    相鄰併排之機車延燒，並向上竄燒至騎樓天花板，同日二時十二分證人李琬萍經
    過該處，發現騎樓機車著火即以其所有之行動電話0000000000號報警
    ，警方於同日二時十四分許出動消防車、並通知線上巡邏警員丙○○及臺北市政
    府消防局火災鑑識組楊世傑趕至現場，警方消防車於同日二時十七分許到達，並
    進行灌救，至同日二時三十分許火勢被控制，三十一分許火勢始完全撲滅，造成
    停放於騎樓下之機車十六輛半毀或全毀及上址興隆路二段二八九號至二九七號一
    樓之鐵捲門、鐵門、騎樓頂板混凝土、天花板等處受到程度不同之燻燒等事實，
    業經證人即火災報案人李琬萍於原審法院調查時結證明確（見原審卷第一七０頁
    ），並有臺北市政府消防局救災救護勤務指揮中心服務紀錄表（見偵查卷第一五
    八頁）、臺北市政府消防局火災出勤觀察紀錄（見偵查卷第九十頁）、臺北市政
    府消防局火災原因調查報告書暨報告書所附火災證物鑑定報告書（見偵查卷第八
    十頁至第九十一頁）、現場位置圖、現場照片四十八張、車號查詢輕（重）型機
    車車籍表可稽，此部分堪信為真。
  (二)本案應進一步審究者，係前開火警之發生，是否係被告所為？本院斟酌全案卷證
    ，認不能證明被告有檢察官所指之刑法第一百七十五條第一項放火罪犯行，茲析
    述如下：
    (1)檢察官認被告「因欲與妻子陳雅宜離婚，而情緒不佳」為其放火之動機，惟證
      人即被告之配偶陳雅宜於原審法院調查中證稱：火災當天並未吵架，也未談及
      離婚之事，夫妻間有一般之小鬥嘴，不過一下就好了，其與被告於九十一年七
      月九日離婚係因被告再犯吸食毒品惡習等語（見原審卷第一０四頁、第一０五
      頁），並有臺北市文山區第一戶政事務所九十一年十二月十二日北市文一戶字
      第０九一六一０一八五００號函暨所附被告與證人陳雅宜離婚登記申請離婚協
      議書（見原審卷第一五五頁至第一五七頁）在卷可稽，足認檢察官此一有關被
      告放火動機之認定，係屬推測，尚無證據以證明之。
    (2)檢察官據以認定被告有以隨身攜帶之打火機引燃機車放火之犯行，主要係以證
      人丙○○於警訊中之報告書記載：「警員丙○○二月二十日清晨擔任一時至三
      時長青０三五二勤務時，約二時五分許路過興隆路二段二九一號前，有名未著
      衣服，穿牛仔褲，年約二十來歲，身高約一百六十五公分男子在騎樓地徘徊，
      不久時間同安五八在無線電呼叫勤務中心通報興隆路二段二九一號前火警，職
      當時第一個念頭，會不會是那名男子放的火，職到火警現場即看到那名男子往
      興隆路二段三０一巷跑，職立刻騎機車隨後追查，追至辛亥路四段二二二巷二
      號前查遇，當時該名男子全身汽油及酒味拒絕職盤查．．．，隨後副主管率同
      仁到場，把他帶回派出所協助調查，經詢問他說：『明日要和他太太離婚又要
      負擔養小孩，心情不好，一心想尋死，所以就把自己的機車拔掉油管點火』，
      ．．他說：『沒有停放很多機車，只有他的一輛和另外一、二輛而已』，職不
      信返回火災現場查看，真的是停放二輛，職要找車牌找不到就抄引擎號碼，返
      所查詢，其中一輛停放柱子外機車車主是他母親所有」等語及證人丙○○於偵
      查中證稱：「．。他要跑我不讓他跑，就呼叫支援，後支援的人來就把他帶回
      派出所，在派出所發現他褲管汽油味很重，在偵訊室時問他為何放火，他說我
      只放我的，旁邊放一臺，告訴我明天他就要離婚心情不好．，」等語為據，惟
      證人丙○○於原審法院院調查時，對逮捕被告時，被告是否全身汽油及酒味之
      事，證稱：「當時風很大，沒有聞到汽油味」、「當時沒有注意，回到派出所
      ，聽主管說被告身上有汽油味道」等語 （見原審卷第八十三頁、第八十六頁）
      ，與報告書就所載同一事實查知之時間點前後不符，且其於偵查、原審法院調
      查時之證詞亦有所歧異，而其以承辦警員身分分所出具之報告書，性質上屬傳
      聞證據，應無證據能力，且證人丙○○於原審就被告身上有汽油味之證言，亦
      係聽聞他人（即其主管）所言，非其親身之體驗察覺，是就此部分，尚無法僅
      以證人丙○○前後歧異之證詞，即為被告不利之認定。檢察官上訴認證人丙○
      ○製作之報告書與審判中之證詞雖不盡相同，但關於「被告身上聞得到汽油味
      」之主要事實，則屬完全相同，尚有誤會。
    (3)證人即被告之兄周仁傑雖於警訊、偵查中證稱：「我【懷疑】是我弟弟周仁祥
      （柏羽）放火的，因為當時火災時，我欲下樓救火，但我弟弟周仁祥卻堅持不
      讓我下樓救火」等語，但此僅為證人周仁傑憑藉其在火災時為被告阻止其外出
      救火行為，所為推測之詞。證人周仁傑於原審法院調查時又證稱：「我和我弟
      弟在拉扯，之後打開房門，無法救火」等語，足見被告此一阻擋行為，非無可
      能係在緊急時，恐火勢太大無法救火，阻止其兄周仁傑冒險救火所為，尚難執
      此為被告不利之認定。檢察官上訴指稱證人周仁傑為被告之兄，依其對於被告
      得知火災時之異常反應及對被告性情之了解，所證懷疑被告放火尚非無因等語
      ，惟證人周仁傑並未目睹被告放火，所謂依證人對被告之了解及火災時之反應
      等語，仍屬臆測，自難依此為被告不利之認定，檢察官以此為由，提起上訴，
      尚難成理。
    (4)又依臺北市政府消防局火災原因調查報告書所載「火係由牌照ＤＭＡ－０八二
      號機車起火燃燒，．，．，故研判牌照ＤＭＡ－０八二號機車即為起火車」，
      並非被告所使用之上開車牌號碼ＤＨＳ－八一九號機車為起火點。又「採集牌
      照ＤＭＡ－０八二、ＤＨＳ－八一九號機車兩車間之車體燒熔物及牌照ＤＭＡ
      －０八二號後車輪處燒損之棉布攜回鑑析，雖未檢出石油系促燃劑，然起火處
      若無外來火源則無起火燃燒之條件，故研判不排除明火引燃致起火燃燒之可能
      性。」，此有臺北市政府消防局火災證物鑑定報告書在卷可按，是並無法證明
      本件機車火災係由汽油引火所致。另被告為警查獲時所穿著之牛仔褲，經鑑定
      結果雖檢出汽油成分，有內政部警政署刑事警察局鑑驗通知書在卷可查。綜上
      各項證據，尚不能認為被告所著牛仔褲之汽油係於放火時所沾染。至於檢察官
      認定被告放火燒機車之方式為：「係以隨身攜帶之打火機引燃機車放火」，然
      遍查卷內資料均無有關證據可資證明，本案火災確係因打火機引燃機車而起，
      且臺北市政府消防局火災原因調查報告書僅亦載明起火原因為：「研判不排除
      明火引燃致起火燃燒之可能性。」而已，並未研判係以「打火機」引燃機車引
      火，且又無打火機扣案為憑，故檢察官認被告係以「打火機」引燃機車引火之
      放火方式尚乏證據證明。檢察官上訴主張，打火機引火係「明火」方式之一，
      此為生活經驗，無需贅言舉證可明，而打火機為一細小物品，被告放火後即丟
      棄，致無從查扣等語。惟明火引燃之可能性多端，所謂被告以「打火機」之「
      明火」方式縱火，除檢察官之推測外，別無其他佐證，尚難採信。
    (5)刑事訴訟法第一百六十一條已於九十一年二月八日修正公布，修正後同條第一
      項規定：檢察官就被告犯罪事實，應負舉證責任，並指出證明之方法。因此，
      檢察官對於起訴之犯罪事實，應負提出證據及說服之實質舉證責任。倘其所提
      出之證據，不足為被告有罪之積極證明，或其闡明之證明方法，無從說服法官
      以形成被告有罪之心證，基於無罪推定之原則，自應為被告無罪判決之諭知。
      本件檢察官未提出適合於證明被告犯罪之積極證據，本院就卷內訴訟資料，逐
      一剖析，參互審酌，仍無從獲得被告有罪之心證，應認不能證明被告犯罪。
  (三)原審認不能證明被告就公共危險部分之犯行，就此部分為被告無罪之諭知，洵無
    不合，檢察官以前詞上訴，主張被告有公共危險罪行，為無理由，應予駁回。
據上論斷，應依刑事訴訟法第三百六十八條，判決如主文。
本案經檢察官蔡瑞宗到庭執行職務。
中      華      民      國    九十二    年      六      月    二十六    日
                              臺灣高等法院刑事第二十二庭
                                  審判長法  官  蔡  秀  雄
                                        法  官  趙  功  恆
                                        法  官  蘇  素  娥
右正本證明與原本無異。
檢察官就公共危險罪部分；毀損公務員職務上掌管之物品罪如不服本判決應於收受送
達後十日內向本院提出上訴書狀，其未敘述上訴之理由者並得於提起上訴後十日內向
本院補提理由書（均須按他造當事人之人數附繕本）。
對執行務公務員施強暴罪、當場侮辱公務員罪不得上訴。
                                        書記官  何  閣  梅
中      華      民      國    九十二    年      六      月    二十六    日
附錄論罪科刑法條：
中華民國刑法第一百三十五條
對於公務員依法執行職務時，施強暴脅迫者，處三年以下有期徒刑、拘役或三百元以
下罰金。
意圖使公務員執行一定之職務或妨害其依法執行一定之職務或使公務員辭職，而施強
暴脅迫者，亦同。
犯前二項之罪，因而致公務員於死者，處無期徒刑或七年以上有期徒刑；致重傷者，
處三年以上、十年以下有期徒刑。
中華民國刑法第一百三十八條
 （妨害職務上掌管之文書物品罪）
毀棄、損壞或隱匿公務員職務上掌管或委託第三人掌管之文書、圖畫、物品，或致令
不堪用者，處五年以下有期徒刑。
中華民國刑法第一百四十條
 （侮辱公務員公署罪）
於公務員依法執行職務時，當場侮辱，或對於其依法執行之職務公然侮辱者，處六月
以下有期徒刑、拘役或一百元以下罰金。
對於公署公然侮辱者亦同。
  附  表：
┌───┬────┬────────┬─────────┐
│編  號│所有權人│車牌號碼        │燒燬之部分        │
├───┼────┼────────┼─────────┤
│  一  │蔣佩君  │ＤＱＩ—三六六號│車體外殼、座墊表皮│
│      │        │輕型機車        │                  │
├───┼────┼────────┼─────────┤
│  二  │陳文濱  │ＣＥＷ—０九二號│車體外殼、座墊表皮│
│      │        │重型機車        │                  │
├───┼────┼────────┼─────────┤
│  三  │高昭卿  │ＡＬＹ—九０三號│車體外殼、座墊表皮│
│      │        │重型機車        │                  │
├───┼────┼────────┼─────────┤
│  四  │翁麗珠  │ＤＲＹ—三三八號│車體外殼          │
│      │        │輕型機車        │                  │
├───┼────┼────────┼─────────┤
│  五  │不詳    │不詳            │車體外殼          │
├───┼────┼────────┼─────────┤
│  六  │不詳    │不詳            │車體              │
├───┼────┼────────┼─────────┤
│  七  │張端忠  │ＱＲＳ—０一五號│車體              │
│      │        │輕型機車        │                  │
├───┼────┼────────┼─────────┤
│  八  │顏進要  │ＤＴＨ—八三一號│車體              │
│      │        │輕型機車        │                  │
├───┼────┼────────┼─────────┤
│  九  │郭亦偉  │ＤＭＡ—０八二號│車體              │
│      │        │輕型機車        │                  │
├───┼────┼────────┼─────────┤
│  十  │甲○○○│ＤＨＳ—八一九號│車體              │
│      │        │輕型機車        │                  │
├───┼────┼────────┼─────────┤
│  十一│不詳    │不詳            │車體              │
├───┼────┼────────┼─────────┤
│  十二│不詳    │不詳            │車體              │
├───┼────┼────────┼─────────┤
│  十三│不詳    │不詳            │車體              │
├───┼────┼────────┼─────────┤
│  十四│不詳    │不詳            │車體              │
├───┼────┼────────┼─────────┤
│  十五│不詳    │不詳            │車體              │
├───┼────┼────────┼─────────┤
│  十六│許順安  │ＫＧＦ—九四五號│座墊表皮          │
│      │        │重型機車        │                  │
└───┴────┴────────┴─────────┘


司法院資訊處製作；財團法人民間司法改革基金會備份。
